ACORDAO-COMPLETO-2488141

ACÓRDÃO 9432/2021 ATA 24/2021 - PRIMEIRA CÂMARA

VISTOS, relatados e discutidos estes autos de aposentadorias concedidas pelo Comando da Marinha,
ACORDAM os Ministros do Tribunal de Contas da União, reunidos em sessão da Primeira Câmara, diante das razões expostas pelo Relator, com fundamento nos arts. 71, inciso III, da Constituição Federal, 1º, inciso V, 39, inciso II, e 45 da Lei 8.443/1992, em:
9.1. considerar prejudicado por inépcia o exame dos atos de aposentadoria de interesse do sr. Martilei Coutinho da Veiga e da sra. Tais Marinho de Barros de Oliveira da Silva;
9.2. considerar ilegal o ato de aposentadoria de interesse do sr. Paulo Fernando Bittencourt da Silva, recusando seu registro;
9.3. dispensar o ressarcimento das quantias indevidamente recebidas, em boa-fé, pelo sr. Paulo Fernando Bittencourt da Silva, consoante o Enunciado 106 da Súmula de Jurisprudência deste Tribunal;
9.4. determinar ao Comando da Marinha que:
9.4.1. faça cessar, no prazo de 15 (quinze) dias, contado a partir da ciência desta deliberação, os pagamentos decorrentes do ato impugnado, sob pena de responsabilidade solidária da autoridade administrativa omissa, consoante disposto nos arts. 71, inciso IX, da Constituição Federal e 262 do Regimento Interno desta Corte;
9.4.2. dê ciência desta deliberação ao sr. Paulo Fernando Bittencourt da Silva, alertando-o de que o efeito suspensivo proveniente da interposição de eventuais recursos, caso não providos, não o exime da devolução dos valores indevidamente percebidos após a notificação;
9.4.3. envie a esta Corte de Contas, no prazo de 30 (trinta) dias, por cópia, comprovante de que o interessado teve ciência desta deliberação;
9.4.4. cadastre no sistema e-Pessoal, no prazo máximo de 60 (sessenta) dias, novos atos iniciais de concessão para o sr. Martilei Coutinho da Veiga e para a sra. Tais Marinho de Barros de Oliveira da Silva, fazendo juntar, como anexos, cópias dos respectivos mapas de tempo de serviço e das memórias de cálculo das médias das remunerações de contribuição dos interessados;
9.5. esclarecer à unidade de origem, com supedâneo no art. 262, § 2º, do Regimento Interno, que a aposentadoria do sr. Paulo Fernando Bittencourt da Silva poderá prosperar mediante a emissão e o encaminhamento a este Tribunal de novo ato concessório, escoimado da irregularidade apontada nestes autos.

Apreciação, para fins de registro, de aposentadorias concedidas pelo Comando da Marinha.

Primeira Câmara

Comando da Marinha.

3. Interessados: Martilei Coutinho da Veiga (XXX.503.257-XX); Paulo Fernando Bittencourt da Silva (XXX.377.557-XX); Tais Marinho de Barros de Oliveira da Silva (XXX.509.777-XX).

13.1. Ministros presentes: Walton Alencar Rodrigues (Presidente), Benjamin Zymler (Relator) e Jorge Oliveira.
13.2. Ministro-Substituto convocado: Augusto Sherman Cavalcanti.
13.3. Ministro-Substituto presente: Weder de Oliveira.

BENJAMIN ZYMLER

Adoto como relatório o parecer subscrito pelo representante do Ministério Público nos autos, Procurador Rodrigo Medeiros de Lima:
	"Trata-se da análise de três atos de aposentadorias concedidas pela Diretoria do Pessoal Civil do Comando da Marinha.
2.	Em manifestação anterior deste representante do Ministério Público de Contas da União, anuímos à proposta da Sefip pela legalidade e registro do ato de aposentadoria de Paulo Fernando Bittencourt da Silva (peça 2) , e opinamos pela realização de diligência para que a unidade jurisdicionada enviasse ao Tribunal as memórias de cálculo das médias das remunerações de contribuição, e cópias dos mapas de tempo de contribuição de Martilei Coutinho da Veiga (peça 3) e Tais Marinho de Barros de Oliveira da Silva (peça 4) , a fim de verificar a adequação dos cálculos dos proventos à legislação de regência e ao disposto no Acórdão 1176/2015-TCU-Plenário, o qual fixou critérios e procedimentos para o cálculo dos proventos de aposentadoria pela média das maiores remunerações (peça 8) .
3.	A proposta de diligência decorre do fato de que as informações lançadas nos referidos atos acerca do tempo de contribuição, da média da remuneração apurada e do benefício de partida lançam dúvidas acerca da correção dos cálculos dos proventos das respectivas aposentadorias e impedem a emissão de juízo quanto à legalidade das concessões.
4.	 O relator concordou com essa proposta (peça 9) , a diligência foi realizada (peças 10-11) , e vieram aos autos os elementos acostados às peças 12 e 13.
5.	Após analisar os citados documentos enviados pela unidade jurisdicionada, a Sefip concluiu que (peça 23, p. 2) :
'8. Em razão do exposto e tendo em vista as análises realizadas nos atos de concessão de aposentadoria constantes do presente processo, esta Unidade Técnica considera que o ato de Paulo Fernando Bittencourt da Silva deve ser considerado legal e registrado. Quanto aos atos de Martilei Coutinho da Veiga e Tais Marinho de Barros de Oliveira da Silva, estes deverão ser considerados ilegais, em razão do não atendimento da diligência determinada pelo Relator' (grifos inseridos) .
6.	De fato, o órgão de origem não enviou as informações solicitadas na diligência - as memórias de cálculo das médias das remunerações de contribuição e cópias dos mapas de tempo de contribuição dos interessados dos atos de peças 3 e 4. Todavia, não vislumbramos que isso seja motivo suficiente para apreciar tais atos pela ilegalidade. 
7.	Ademais, em resposta à diligência (peça 12) , a Superintendente do Pessoal Civil da Marinha informou que 'o cálculo dos proventos das aposentadorias é realizado automaticamente pelo SIAPE e que as informações lançadas nos referidos atos estão inconsistentes, pois foram lançadas com base no último contracheque de ativo dos servidores'. Em razão disso, solicitou 'a devolução dos atos para correção das informações' (grifos inseridos) .
8.	Desse modo, considerando que a própria unidade jurisdicionada reconheceu que há inconsistências nas informações lançadas nos atos e, por causa disso, solicitou a devolução deles para correção, opinamos porque o Tribunal considere os atos de Martilei Coutinho da Veiga (peça 3) e Tais Marinho de Barros de Oliveira da Silva (peça 4) prejudicados, por inépcia, nos termos do § 6º do art. 260 do Regimento Interno do TCU, segundo o qual 'será considerado prejudicado, por inépcia, o ato de admissão ou concessão que apresentar inconsistências nas informações prestadas pelo órgão de pessoal que impossibilitem sua análise, devendo ser determinado o encaminhamento de novo ato, livre de falhas'.
9.	Por fim, ratificamos a anuência à proposta de legalidade e registro do ato de aposentadoria de Paulo Fernando Bittencourt da Silva (peça 2) ."
É o relatório.

não há.

Procurador Rodrigo Medeiros de Lima.

APOSENTADORIAS. ATRIBUIÇÃO A MAIOR DE ANUÊNIOS A UM DOS INTERESSADOS. ILEGALIDADE DO ATO. NEGATIVA DE REGISTRO. INÉPCIA DOS DEMAIS. DETERMINAÇÕES.

APOSENTADORIA (APOS)

Secretaria de Fiscalização de Integridade de Atos e Pagamentos de Pessoal e de Benefícios Sociais (Sefip).

Em exame, três aposentadorias concedidas pelo Comando da Marinha.
2.	Na instrução do feito, a Secretaria de Fiscalização de Integridade de Atos e Pagamentos de Pessoal e de Benefícios Sociais (Sefip) , de início, propugnou o registro de todos os atos. Agora, reitera a proposta de legalidade daquele de interesse do sr. Paulo Fernando Bittencourt da Silva, mas tem por ilegais os outros dois, alusivos ao sr. Martilei Coutinho da Veiga e à sra. Tais Marinho de Barros de Oliveira da Silva, "em razão do não atendimento da diligência determinada pelo Relator".
3.	O Ministério Público aquiesce ao deferimento do registro do ato do sr. Paulo Fernando Bittencourt da Silva, conforme sugerido pela unidade técnica. Entretanto, pondera que a não apresentação, pela origem, das informações complementares requeridas pelo Tribunal não constitui "motivo suficiente para apreciar os demais atos pela ilegalidade". Para o Parquet, "uma vez que a própria unidade jurisdicionada reconheceu que há inconsistências nas informações lançadas nos atos e, por causa disso, solicitou a sua devolução para correção", apresenta-se de melhor alvitre "considerar os atos de Martilei Coutinho da Veiga e Tais Marinho de Barros de Oliveira da Silva prejudicados, por inépcia, nos termos do § 6º do art. 260 do Regimento Interno".
4.	Acompanho a manifestação do Ministério Público, salvo no tocante à aposentadoria do sr. Paulo Fernando Bittencourt da Silva.
5.	De fato, instado por esta Corte a apresentar "as memórias de cálculo das médias das remunerações de contribuição, bem assim cópias dos mapas de tempo de contribuição do sr. Martilei Coutinho da Veiga e da sra. Tais Marinho de Barros de Oliveira da Silva, a fim de verificar a adequação dos cálculos dos proventos à legislação de regência", o órgão de pessoal do Comando da Marinha esclareceu que "o cálculo dos proventos das aposentadorias é realizado automaticamente pelo SIAPE e que as informações lançadas nos referidos atos estão inconsistentes, pois foram lançadas com base no último contracheque de ativo dos servidores". Nessa linha, solicitou "a devolução dos atos para correção".
6.	Ora, a hipótese, como anotou o Parquet, não é de ilegalidade das concessões, mas de declaração de inépcia, nos exatos termos do art. 260, § 6º, do Regimento Interno:
"Art. 260 [...]
§ 6º Será considerado prejudicado, por inépcia, o ato de admissão ou concessão que apresentar inconsistências nas informações prestadas pelo órgão de pessoal que impossibilitem sua análise, devendo ser determinado o encaminhamento de novo ato, livre de falhas."
7.	Por outro lado, com relação ao sr. Paulo Fernando Bittencourt da Silva, verifica-se a inclusão em seus proventos de adicional por tempo de serviço no percentual de 11%. Para tanto, foi considerado o período de nove anos e meio, entre junho de 1977 e janeiro de 1987, em que o interessado serviu como militar das Forças Armadas. 
8.	Ocorre que, após seu desligamento da corporação, o sr. Paulo Fernando só retornou ao serviço público federal em junho de 1997, precisamente no cargo em que veio a se aposentar.
9.	A propósito, cumpre anotar que a jurisprudência desta Corte não admite a utilização, para a concessão de anuênios, de períodos descontínuos de trabalho. Em outras palavras, havendo intervalo entre o desligamento de um cargo público federal e a admissão em outro, o tempo de serviço prestado no primeiro vínculo não pode ser computado para a concessão de anuênios no segundo. 
10.	O ponto é bem ilustrado pelo Acórdão 1424/2020-TCU-Plenário, proferido em consulta e, portanto, com caráter normativo (cf. art. 1º, § 2º, da Lei 8.443/1992) :
"9.1.1. [...] o rompimento do vínculo jurídico do servidor com a Administração Pública Federal é obstáculo ao restabelecimento de vantagens da Lei 8.112/1990, independentemente do momento em que o servidor é investido novamente em outro cargo público federal, se antes ou depois da revogação da legislação que instituiu a vantagem anteriormente concedida".
11.	Assim, ilegal a aposentadoria do interessado, nos termos em que concedida.
	Diante do exposto, voto no sentido de que este Colegiado adote a deliberação que ora submeto à sua apreciação.
TCU, Sala das Sessões Ministro Luciano Brandão Alves de Souza, em 13 de julho de 2021.
BENJAMIN ZYMLER 
Relator